【裁判字號】    97,消債更,1102
【裁判日期】    980123
【裁判案由】    聲請更生程序
【裁判全文】
臺灣高雄地方法院民事裁定          97年度消債更字第1102號
聲  請  人  甲○○
上列當事人因消費者債務清理事件聲請更生，本院裁定如下：
    主  文
聲請駁回。
聲請費用由聲請人負擔。
    理  由
一、聲請意旨略以：聲請人前未曾依「中華民國銀行公會會員辦
    理消費金融案件無擔保債務協商機制」請求共同協商債務清
    償方案，後於消費者債務清理條例施行後乃向最大債權金融
    機構即日盛國際商業銀行股份有限公司（下稱日盛銀行）請
    求協商而未成立。聲請人對金融機構因消費借貸所負之債務
    計達新台幣（下同）980,627 元，另有資產管理公司債務50
    0,000 元，合計1,478,209 元，聲請人每月收入扣除必要生
    活費用及扶養費用後，所餘不足清償債務。聲請人所負無擔
    保或無優先權之債務總額未逾1,200 萬元，復未經法院裁定
    開始清算程序或宣告破產，爰依法聲請更生等語。
二、按「為使負債務之消費者得依本條例所定程序清理其債務，
    以調整其與債權人及其他利害關係人之權利義務關係，保障
    債權人之公平受償，謀求消費者經濟生活之更生及社會經濟
    之健全發展，特制定本條例。」、「債務人不能清償債務或
    有不能清償之虞者，得依本條例所定更生或清算程序，清理
    其債務」，消費者債務清理條例第3 條定有明文。消費者債
    務清理條例之立法中心思想乃認陷於經濟上困境之消費者若
    任其於惡性循環之債務窘境中自生自滅，其將衍生嚴重之社
    會問題，致難以維持安定之社會經濟秩序，故有予之分別情
    形依更生或清算之程序清理其債務之必要，藉以妥適調整其
    與各相關債權人等間之權利義務關係，以謀求消費者經濟生
    活之更生機會，從而健全社會經濟發展。惟私法上之債之關
    係，係以當事人間之信賴關係為基礎，為社會經濟組織之重
    要支柱，故當事人於以法律行為追求自己之利益之際，亦應
    顧及對方之利益，並考量債權債務在社會上之作用，本於誠
    實及信用之原則，行使其債權及履行其債務。債務人欲以上
    開條例為其所負義務之調整者，自應本於誠信原則之本旨，
    僅在其不能清償債務或有不能清償之虞而使其陷於經濟上之
    困境時始得准許之。以避免其藉此善意之立法而惡意圖謀減
    免債務，致使社會陷於道德之危險，並因此使信用緊縮而造
    成社會經濟之動盪。
三、經查：
  (一)聲請人主張其於前向最大債權金融機構日盛商業銀行請求共
    同協商債務清償方案，惟該行於民國97年6 月27日通知聲請
    人協商不成立，此有前置協商不成立通知書1 紙在卷可稽（
    本院卷第10頁）。則依前揭條文之規定及說明，聲請人自應
    有不能清償債務或有不能清償之虞，且此情形業使其陷於經
    濟上之困境時，法院始須准之進行更生或清算。
  (二)聲請人以其對金融機構因消費借貸所負之債務計達980,209
    元、另有資產管理公司債務500,000 元，每月薪資所得於扣
    除房屋租金、必要生活費用、未成年子女1 人、配偶及父親
    之撫養費用後，已不能清償債務，為本件更生之聲請，並提
    出債權人清冊、財產及收入狀況說明書、薪資單、綜合所得
    稅各類所得資料清單、財產歸屬資料清單、財團法人金融聯
    合徵信中心當事人綜合信用報告債務清理條例前置協商專用
    債權人清冊等件為證。聲請人之父親（37年7 月7 日生）95
    年、96年均無所得，名下無任何財產，有95年、96年度財政
    部高雄市國稅局綜合所得稅各類所得資料清單及財產歸屬資
    料在卷足憑（本院卷第14至16頁）。聲請人父親育有2 名子
    女，聲請人主張負擔其父親2 分之1 撫養費，每月3,000 元
    尚屬合理。
  (三)聲請人與其配偶共同育有子女1 人，其配偶於95、96年無所
    得，名下無任何財產等情，有綜合所得稅各類所得資料清單
    、財產歸屬資料清單、戶籍謄本等件在卷足憑（卷17至19頁
    ），聲請人配偶應有受聲請人扶養之必要，聲請人負擔配偶
    扶養費6,000 元及未成年子女撫養費3,000 元，核為必要。
  (四)聲請人95、96年之所得分別為911,849 元、867,722 元，名
    下無財產，目前任職於國泰人壽保險公司，97年1 月至8月
    之所得薪資分為55,817元、39,599元、50,189元、46,790
    元、50,936元、39,332元、40,767、44,073（應領薪資扣除
    所得稅、勞健保、福利費、意外保險費、軟體使用費、誠實
    保險費後之所得），平均每月薪資45,938元，此有聲請人之
    綜合所得稅各類所得資料清單、財產歸屬資料清單及薪資單
    在卷足憑（本院卷11至13、81至88頁）。聲請人既已負債14
    0 萬元以上，應撙節開銷以償債始符誠信，故聲請人每月必
    要生活費應以97年度高雄市每人每月最低生活費10,991元計
    算（即包括聲請人上開主張之繕食、交通、通訊、雜支、水
    電瓦斯等費用共計10,991元）。至於聲請人薪資單中扣除之
    人壽保險費用，係屬儲蓄險性質，聲請人自不得一邊儲蓄自
    己之資力而一邊拒絕清償已負債務以為更生，此部分費用支
    出自無必要。聲請人及其配偶、父親名下雖均無房屋，而有
    租屋之必要，然聲請人一家4 口（包括聲請人、配偶、父親
    及未成年子女1 人），支出租金每月8,000 元即為已足。聲
    請人雖提出房屋租賃契約為憑，然聲請人自承：現承租之房
    屋乃其胞姊乙○○為幫助聲請人解決財務困境而向聲請人買
    受名下之土地及房屋，為紓解乙○○每月清償貸款壓力故以
    每月15,000元向乙○○承租該屋等語。本院審酌，聲請人係
    將其名下房屋及土地售予乙○○，乙○○為支付價金而另向
    金融機構貸款，並取得土地及房屋所有權為對價。聲請人對
    於乙○○應負擔之貸款，並無法律上義務，聲請人自不得以
    此主張有必要以較高租額向乙○○承租該屋，減輕乙○○負
    擔貸款之壓力。是以，聲請人每月支出租金逾8,000 元部分
    ，洵無必要。
  (五)聲請人雖與長鑫資產管理公司個別協商還款，然此部分亦屬
    清償債務之用，聲請人不得優先清償此部分債務而置其他金
    融機構債權人之權益於不顧，自無將該筆還款金額列出並將
    之視為聲請人生活必要支出之理。
  (六)聲請人每月薪資所得45,938元扣除其房租8,000 元、必要生
    活費用10,991元、扶養費用12,000元，每月至少尚餘14,947
    元（45,938-8,000-10,991-12,000=14,947） 可供全體債權
    人受償。以最大債權銀行於前置協商時所提之協商方案為以
    180 期、零利率、每期5,471 元分期償還，聲請人並無不能
    負擔此一協商方案之情形，扣除協商款剩餘9,476 元，聲請
    人亦非不得緊縮開銷湊足10,000元清償長鑫資產管理公司個
    別協商之債務。聲請人因未能接受顯足以負擔之還款方案，
    以致協商不成立，足見其一心係欲循債務清理之程序以圖脫
    免債務之責任而無任何清償之誠意甚明。聲請人主張其不能
    清償債務或有不能清償債務之虞云云，尚無可採。
四、綜上，聲請人無不能清償債務或有不能清償之虞及經濟陷於
    困難而無得維持生活之情事，其聲請更生之要件自有不備，
    ，應予以裁定駁回。
五、依消費者債務清理條例第8 條、第15條，民事訴訟法第95條
    、第78條，裁定如主文。
中    華    民    國    98    年    1     月    23    日
                  民事第三庭    法  官  陳宛榆
上為正本係照原本作成
如不服本裁定，應於裁定送達後10日內，以書狀向本院提出抗告
，並繳納抗告費新臺幣1千元
中    華    民    國    98    年    1     月    23    日
                                書記官  曹德英


司法院資訊處製作；財團法人民間司法改革基金會備份。
